臺灣臺北地方法院民事判決　　　　　　 99年度保險字第117號
原　　　告　李依霖
訴訟代理人　朱光仁律師
　　　　　　陳一銘律師
　　　　　　葉國文
被　　　告　臺灣人壽保險股份有限公司
法定代理人　朱炳昱
訴訟代理人　朱惠君律師
被　　　告　三商美邦人壽保險股份有限公司
法定代理人　劉中興
訴訟代理人　郭宏義律師
上列當事人間給付保險金等事件，本院於民國一百年九月二十一
日言詞辯論終結，判決如下：
    主  文
原告之訴及假執行之聲請均駁回。
訴訟費用由原告負擔。
    事實及理由
壹、程序部分：被告三商美邦人壽保險股份有限公司（下稱三商
    美邦人壽公司）之法定代理人於本案訴訟進行中變更為劉中
    興，此有被告三商美邦人壽公司所提出之董事會議議事錄、
    公司變更登記表各一份在卷可稽，是其聲明承受訴訟，經核
    即與民事訴訟法第一百七十條、第一百七十五條之規定相符
    ，應予准許，先為敘明。
貳、實體部分：
一、原告起訴主張：
（一）原告前向被告臺灣人壽保險股份有限公司（下稱臺灣人壽
      公司）投保「重大疾病終身壽險」（保單號碼：
      0000000000），保險金額為新臺幣（下同）二百五十萬元
      ，並附加保險金額為六十二萬五千元之「新重大燒燙傷保
      險給付附加條款」，並於民國九十七年十一月五日生效。
      原告另向被告三商美邦人壽公司投保「祥安終身壽險」（
      保單號碼：000000000000），保險金額為一百萬元，並附
      加保險金額為一百萬元之「新重大疾病終身健康保險附約
      」、保險金額為日額二千元之「好健康終身醫療保險附約
      」、及保險金額為七萬二千元之「安心豁免保險費附約」
      ，於九十七年十一月七日生效。
（二）原告後於九十七年十二月初，因連續數日日夜穿戴調整型
      內衣而感到胸部不適，故於同年月十日前往臺北市立萬芳
      醫院（下稱萬芳醫院）就診。經醫師觸診檢查後，當日即
      進行乳房攝影及乳房粗針穿刺切片檢查，確認原告罹患乳
      房惡性腫瘤。原告為此先後進行人工血管置入手術、乳癌
      根除手術、腋窩淋巴結清除手術及三十一次之放射線治療
      ，住院總計達二十九日。
（三）原告於上開保險契約生效日起三十日後，始經醫生檢驗罹
      患乳房惡性腫瘤，依據上開保險契約之約定，原告爰備妥
      相關證明文件向被告請求給付保險金，詎被告竟一再推託
      ，被告臺灣人壽公司甚至溢收九十八年二期保費共計六萬
      二千零八十四元，原告為此提起本件訴訟，請求被告給付
      保險金及溢收之保險費。
（四）被告臺灣人壽公司應給付原告以下金額：
   1、重大疾病保險金：依據保險單條款第二條第二款第五目及
      第十二條第一項之規定，原告得向被告臺灣人壽公司請求
      二百五十萬元之重大疾病保險金。原告依約於九十七年十
      二月十八日向被告臺灣人壽保險公司請求理賠，然被告臺
      灣人壽保險公司並未依約給付。又依據保險單條款第十七
      條之規定，被告至遲應於十五日內理賠，故原告得請求自
      九十八年一月十三日起至清償日止，按年息百分之十計算
      之利息。
   2、溢收之保險費：依據保險單第十四條第一項之規定，原告
      本無須再繳納未到期之各期保費。迺被告臺灣人壽公司遲
      不給付保險金，致使原告溢繳九十八年一月及二月二期之
      保險費共計六萬二千零八十四元，被告臺灣人壽公司屬無
      法律上之原因而受有利益，原告自得依民法第一百七十九
      條第一項規定，請求被告臺灣人壽公司返還上開溢繳之保
      險費。
（五）被告三商美邦人壽公司應給付原告以下金額：
   1、重大疾病保險金：依據「新重大疾病終身健康保險附約」
      第二條及第十三條之規定，被告三商美邦人壽公司應給付
      原告重大疾病保險金一百萬元。
   2、住院醫療保險金：原告經醫生診斷罹患乳房惡性腫瘤後，
      曾住院診療二十九天，依據「好健康終身醫療保險附約」
      第二條第十二項、第十三項、第九條、第十條第一項第一
      款之規定，被告三商美邦人壽公司應給付五萬八千元。
   3、住院手術醫療保險金：依據上開保險附約第十二條第一項
      之規定，被告三商美邦人壽公司應給付原告住院手術醫療
      保險金三萬元。
   4、門診手術醫療保險金：依據上開保險附約第十三條之規定
      ，被告三商美邦人壽公司應給付原告門診手術金四千元。
   5、重大手術暨重大疾病特別看護保險金：依據上開保險附約
      第十四條之規定，被告三商美邦人壽公司應給付原告看護
      金共計五萬八千元。
   6、出院補償保險金：依據上開保險附約第十五條之規定，被
      告應給付原告出院補償金共計二萬九千元。
   7、癌症放射線治療保險金：依據上開保險附約第十九條之規
      定，被告三商美邦人壽公司應給付原告癌症補償保險金十
      二萬四千元。
   8、被告三商美邦人壽公司應於原告申請日起十五日內給付上
      開保險金，然被告三商美邦人壽公司迄今尚未給付，原告
      自可請求如訴之聲明所示之日期起，至清償日止，按年息
      百分之十計算之利息。
（六）綜上，原告爰本為下列訴之聲明，並求為判決：
   1、被告臺灣人壽公司應給付原告二百五十六萬二千零八十四
      元，暨其中二百五十萬元部分自九十八年一月十三日起至
      清償日止按年利率百分之十計算之利息。
   2、被告三商美邦人壽保險股份有限公司應給付原告一百三十
      萬三千元，暨其中一百萬元部分自九十八年一月九日起、
      五萬八千元部分自九十八年十月一日起、三萬元部分自九
      十八年六月十六日起、四千元部分自九十八年二月十日起
      、五萬八千元部分自九十八年十月一日起、二萬九千元部
      分自九十八年十月一日起、二十二萬四千元部分自九十八
      年十二月七日起，均至清償日止，按年利率百分之十計算
      之利息。
   3、原告願供擔保，請准宣告假執行。
二、被告臺灣人壽公司辯稱：
（一）原告於九十七年十一月五日填寫「重大疾病終身壽險」要
      保書前，即曾因感冒及香港腳，於同年九月十一日、十九
      日、十月十七日連續至陽明診所就診，竟未於投保時據實
      告知，已違反據實告知義務。被告依據保險法第六十四條
      、「重大疾病終身壽險」契約第八條約定解除契約，自屬
      有據，而上開保險契約既然已經解除，被告臺灣人壽公司
      自不負給付保險金之義務。
（二）另依原告於臺北市立萬芳醫院就診之病歷，可知原告於九
      十七年十二月十日門診前，其左胸乳房腫塊即已存在一個
      月之久，原告竟於九十七年十一月十日接受被告臺灣人壽
      保險公司委託三本診所辦理體檢時，就體檢醫師所詢問「
      您最近五年內是否曾患有下列疾病？K.癌、瘤、息肉、囊
      腫或異常腫（硬）塊？」答稱「否」，亦有故意不實告知
      情事，故被告臺灣人壽公司解除契約亦屬有據。
（三）退步言之，上開「重大疾病終身壽險」契約第二條第二項
      約定，重大疾病係指被保險人在本契約生效日起持續有效
      三十天以後初次發生並經診斷為癌症。原告雖提出其於九
      十七年十二月十日至萬芳醫院初診並於當日接受乳房穿刺
      切片，確診為乳房惡性腫瘤之診斷證明書為證，然依原告
      之病歷顯示，其乳房腫瘤大小為三點五乘以五公分，癌症
      分期上為第二期，經詢其主治醫師獲悉該腫瘤之病程「依
      一般判斷，應有數個月之久」，且經詢台灣乳房醫學會，
      該學會亦表示「依腫瘤大小不能存在少於貴公司所述三十
      五日或六日」，足認原告之乳房腫瘤係於九十七年十二月
      十日初診前之數個月前即已存在，或至少於等待期間內即
      已存在，自難認原告之乳癌係於投保後及等待期間屆滿後
      始初次發生，自與上開契約約定之要件不符，原告罹患乳
      房腫瘤即非屬上開「重大疾病終身壽險」所承保之範圍。
      原告請求被告臺灣人壽公司給付保險金及返還溢收之保險
      費，均為無理由。又原告備齊文件申請理賠之日期為九十
      八年一月十四日，並非原告所主張之九十七年十二月二十
      八日，故原告請求被告臺灣人壽公司自九十八年一月十三
      日起給付按照年息百分之十計算之利息，亦非有據。
（四）此外，原告於九十七年十一月五日至十日之間短期內密集
      向國內十家保險公司投保重大疾病及癌症保險，保險金額
      累計超過二千萬元，保費累計超過百萬元，投保行徑異常
      ，動機已有可疑。
（五）綜上，被告臺灣人壽保險公司為答辯聲明並求為判決：原
      告之訴駁回，被告臺灣人壽公司如受不利判決，願供擔保
      請准宣告免為假執行。
三、被告三商美邦人壽公司辯稱：
（一）保險法第一百二十七條已規定於保險契約訂立時，如保險
      事故業已發生，即保險人如有帶病投保之情事時，保險人
      即不負給付保險金之責任。又原告投保被告三商美邦人壽
      公司之「新重大疾病終身健康保險附約」第二條及「好健
      康終身醫療保險附約」第二條第十二項均約定所稱之重大
      疾病係指被保險人自附約生效日起持續三十日以後或復效
      日起所開始發生，並經醫院診斷確定第一次罹患之疾病，
      是除保險法第一百二十七條之規定以外，上開保險契約另
      有「等待期間」之約定，是以契約縱已生效，如原告所罹
      患之疾病如係於等待期間內發生，被告三商美邦人壽公司
      仍無給付保險金之義務。
（二）依據原告於萬芳醫院之入院病摘記載所示，原告表示其左
      乳房脹痛一個月，當時並發現原告乳頭周圍有三點五乘以
      五公分大小之硬腫塊，復參照臺灣乳房醫學會回函所稱「
      腫瘤一般而言不會在五日內形成三點五公分…生長時間若
      無外在刺激加入如：外傷撞擊、服用女性荷爾蒙，一般腫
      瘤的倍數生長時間median double time（DT）約是一百二
      十天（範圍級距三十八至八百六十七天）」、美國麻省理
      醫學院之研究發現「乳癌細胞增倍的中值時間為一百三十
      天左右」，「腫瘤的臨床症前期平均時間為一點七年，中
      位數為一點三年」。原告乳房既有疼痛之病徵，顯係日積
      月累已久，原告於九十七年十二月十日就診前，勢必已罹
      患乳癌長達一定期間；縱原告辯稱體質特殊，其亦無可能
      在等待期間屆滿日後至就診日即十二月八日至十二月十日
      ) 之短短三日內，即由未罹病演變至「第二期癌症」，故
      原告在十二月七日以前即保險契約之等待期間即已罹患乳
      癌。依據上開契約約定及保險法第一百二十七條規定，被
      告三商美人壽自無理賠保險金之義務。
（三）原告雖主張其於締約時曾赴三本診所進行體檢，經專業醫
      師檢查仍未發現原告之乳房部位有任何異狀，惟三本診所
      之體檢報告書已明確載明「本體檢報告書均由體檢醫師『
      詢問』填記」、或是「被保險人對體檢醫師告知事項」，
      均足明瞭「原告所謂之檢查」不外乎是其對醫師所為之「
      自述」而已，毫無一般乳房外科診治所需之觸診、超音波
      、切片等醫療行為。是以對於原告內在的、無法以肉眼觀
      察的癌症病情，體檢醫師並無從得知，上開資料尚不足以
      證明原告於締約前尚未罹患乳癌。
（四）原告就其重大疾病險之保額原僅有三百二十萬元，卻於九
      十七年十一月五日至同年月十日之短短五日內，密集向十
      家保險業者投保重大疾病險，保險金額提高二千四百三十
      萬元，合計共三千七百五十萬元，動機顯屬可議，其中四
      家保險業者即遠雄人壽保險股份有限公司、安聯人壽保險
      股份有限公司、國寶人壽保險股份有限公司、新光人壽保
      險股份有限公司即以「短期密集投保同業」、「已有投保
      其他同業，基於風險之考量」、「投保動機顯非單純」、
      「未於期限內提供體檢資料」而拒絕承保，其餘接受原告
      投保之保險契約保險金金額共計一千三百萬元，平均年繳
      保費合計一百零二萬四千六百五十六元，如此鉅額保險金
      額，顯非於合理情況下所為之風險規劃，再原告竟在數家
      保險公司之等待期間屆滿後，隨即奔赴醫院就醫，亦徵原
      告為帶病投保。
（五）原告於九十七年十二月十日既已確定罹患乳癌，卻故意不
      備齊文件，拖延至少一年十個月至除斥期間屆滿前之九十
      九年十一月一日始向本院提起本件訴訟，而被告三商美邦
      人壽公司於同年月二十四日始接獲本案開庭通知，縱於訴
      訟中調閱萬芳醫院病歷資料，獲悉原告有上揭未據告知情
      事，惟在原告之惡意設計安排下，被告三商美邦人壽公司
      已因二年除斥期間經過，而無法行使保險法第六十四條所
      規定之契約解除權。本件係因原告故意不備齊文件，並於
      期限即將屆滿前起訴，係屬侵害原告之期限利益，依民法
      第一百零二條第三項準用同法第一百條規定，被告三商美
      邦人壽公司若應理賠保險金，原告亦應對被告三商美邦人
      壽公司負損害賠償之責，而損害額即為保險金額，被告三
      商美邦人壽公司主張抵銷，抵銷後原告請求之給付即不應
      准許。
（六）綜上，被告三商美邦人壽公司為答辯聲明並求為判決：原
      告之訴駁回，被告三商美邦人壽公司如受不利判決，願供
      擔保請准宣告免為假執行。
四、首查：
（一）原告向被告臺灣人壽公司投保「重大疾病終身壽險」（保
      單號碼：0000000000）之保險商品，保險金額為二百五十
      萬元，並附加保險金額為六十二萬五千元之「新重大燒燙
      傷保險給付附加條款」，於九十七年十一月五日生效。
（二）上開保險單條款第十二條規定「被保險人於本契約有效期
      間內初次發生並經醫院診斷罹患「重大疾病」者，本公司
      按保險金額之百分之百給付「重大疾病保險金」；第二條
      第二項規定「『重大疾病』，係指被保險人在本契約生效
      日起持續有效三十天以後初次發生並經診斷符合下列定義
      之疾病：5、癌症。」
（三）原告向被告三商美邦人壽公司投保「祥安終身壽險」（保
      單號碼：000000000000）之保險商品，保險金額為一百萬
      元，並附加保險金額為一百萬元之「新重大疾病終身健康
      保險附約」、保險金額為日額二千元之「好健康終身醫療
      保險附約」、及保險金額為七萬二千元之「安心豁免保險
      費附約」，於九十七年十一月七日生效。
（四）上開「新重大疾病終身健康保險附約」第十三條規定「被
      保險人於本附約有效期間內罹患重大疾病者，本公司按保
      險金額給付『重大疾病保險金』，本附約效力終止」，第
      二條規定「本附約所稱『重大疾病』係指被保險人自本附
      約生效日起持續有效三十日以後或復效日起所開始發生，
      並經醫院診斷確定第一次罹患下列定義之疾病（下略），
      五、癌症。」
（五）上開「好健康終身醫療保險附約」第九條「保險範圍」規
      定「被保險人於本附約有效期間內發生並符合第二條所約
      定之下列情事之一者，本公司依本附約約定給付保險金：
      一、因疾病或傷害住院診療、手術治療、癌症放射線治療
      。二、經醫師診斷確定第一次罹患『重大疾病』。」，第
      二條規定「本附約所稱『疾病』係指被保險人自本附約生
      效日起持續有效三十日以後或復效日起所發生之疾病。」
      、「本附約所稱『重大疾病』係指被保險人自本附約生效
      日起持續有效三十日以後或復效日起所開始發生，並經醫
      院診斷確定（癌症以接受癌症篩檢或病理採樣之日為準）
      罹患符合下列定義之疾病。（下略）五、癌症」，第十條
      規定「住院醫療保險金之給付」、第十二條規定「住院手
      術醫療保險金之給付」、第十三條規定「門診手術醫療保
      險金之給付」、第十四條規定「重大手術暨重大疾病特別
      看護保險金之給付」、第十五條規定「出院補償保險金之
      給付」。
（六）原告於九十七年十二月十日前往萬芳醫院就診，經醫師觸
      診檢查後，當日即進行乳房攝影及乳房粗針穿刺切片檢查
      ，確認原告罹患乳房惡性腫瘤。
    以上事實，為兩造所不爭執，並有原告所提出之被告臺灣人
    壽公司之「臺灣人壽重大疾病終身壽險」保險單及附約（原
    證一）、被告三商美邦人壽公司之「祥安終身壽險」保險單
    及「新重大疾病終身健康保險附約」及「好健康終身醫療保
    險附約」等附約（原證二）與萬芳醫院所出具之九十七年十
    二月二十二日診斷證明書（原證三）各一份為證。
五、其次，原告主張其罹患乳房惡性腫瘤，被告應按照上開保險
    契約之約定給付保險金，且保險事故已經發生，依據被告臺
    灣人壽公司之「重大疾病終身壽險」保險單第十四條第一項
    之規定，原告依約無庸再行繳交保費，被告臺灣人壽公司應
    返還原告溢繳之上開保費，然為被告所不承認，並以上開情
    事資為抗辯。經查，依前所述，被告之上開保險單以及保險
    附約，均載明被保險人於契約生效日起持續有效三十日後，
    經診斷為初次或第一次罹患疾病，或者疾病係於上開期日經
    過後才發生，被告始負給付保險金之義務，此即所謂之等待
    期間，其目係在於排除保險契約成立前已存在之風險，以確
    定承保危險及降低承保成本，並符合保險契約之對價性，一
    般健康保險，通常都訂有等待期間之條款，亦即為避免所承
    保之疾病係在契約訂立時即已發生而未能發現，致增加理賠
    之風險，且等待期間之約定亦反應於保險費率中，符合誠信
    及公平原則。據此，原告罹患乳房惡性腫瘤之時間點，須於
    上開保險契約生效日起持續有效三十日後即等待期間經過後
    ，始屬於被告依約所承保之保險事故範圍。
六、復按當事人主張有利於己之事實者，就其事實有舉證之責任
    ，民事訴訟法第二百七十七條前段有明文規定，故民事訴訟
    如係由原告主張權利者，應先由原告負舉證之責，若原告先
    不能舉證，以證實自己主張之事實為真實，則被告就其抗辯
    事實即令不能舉證，或其所舉證據尚有疵累，亦應駁回原告
    之請求，此亦有最高法院著有十七年上字第九一七號判例要
    旨可資參照。又按認定事實所憑之證據，固不以直接證據為
    限，惟採用間接證據時，必其所成立之證據，在直接關係上
    ，雖僅足以證明他項事實，但由此他項事實，本於推理之作
    用足以證明待證事實者而後可，不能以單純理論為臆測之根
    據，而就待證事實為推定之判斷。最高法院著有八十六年度
    台上字第一八三0號、九十六年度台上字第一一三一號裁判
    要旨為憑。再按負舉證責任之當事人，須證明至使法院就該
    待證事實獲得確實之心證，始盡其證明責任。倘不負舉證責
    任之他造當事人，就同一待證事實已證明間接事實，而該間
    接事實依經驗法則為判斷，與待證事實之不存在可認有因果
    關係，足以動搖法院原已形成之心證者，將因該他造當事人
    所提出之反證，使待證事實回復至真偽不明之狀態。此際，
    自仍應由主張該事實存在之一造當事人舉證證明之，始得謂
    已盡其證明責任，此亦據最高法院著有九十三年度台上字第
    二零五八號裁判要旨說明甚詳。
七、本於上述五、六之說明，可知原告主張其對被告依約有上開
    保險金債權，以及被告臺灣人壽公司應返還原告所溢繳之保
    費，原告即應舉證證明其係於上開等待期間經過後，始初次
    罹患乳房惡性腫瘤即癌症，而原告是否已經盡其舉證責任？
    即應依上開法文之規定與裁判要旨之說明，以為認定之依據
    。至原告雖主張其已經檢具契約所約定之文件，被告不得拒
    絕給付保險金，如被告拒付保險金則應舉證證明拒付保險金
    之免責事由等語，然查，兩造約定原告應於請領保險金時檢
    具相關文件，僅供被告得據以為形式上審查，尚不得視為原
    告已舉證證明保險事故發生，故於原告尚未舉證證明契約所
    約定之保險事故已經發生之前，被告自無庸舉證證明免責事
    由之發生，況且原告是否係於等待期間經過後始初次罹患乳
    癌，為保險事故是否發生以及原告得否請求被告給付保險金
    之要件，並非被告得拒絕給付保險金之免責事由，原告前揭
    主張，難謂有據。
八、原告雖主張其已提出萬芳醫院於九十七年十二月二十二日所
    出具之上開診斷證明書，足以證明原告係於等待期間後始初
    次罹患乳癌，況原告向被告及其他保險公司投保時，被告及
    訴外人富邦人壽保險股份有限公司（下稱富邦人壽公司）均
    指定原告前往「三本診所」進行體檢，訴外人保德信人壽保
    險股份有限公司（下稱保德信人壽公司）則係指定原告前往
    「聯安診所」進行體檢，原告均依指示前往體檢，而依據上
    開診所出具之體檢報告書，可知於九十七年十一月間，在專
    業醫師檢查下，均未發現原告之乳房部位有任何異狀。此外
    ，依據萬芳醫院九十九年十二月二十四日函覆本院之萬院醫
    病字第0990009908號函亦明示「一般臨床醫學所見之惡性腫
    瘤生長，若細胞惡性度很差，生長之速度快，腫瘤可於短時
    間內快速生長」、「一般腫瘤生長時程常因人而異，且時間
    有長有短，醫學上亦無一定之定論，若細胞惡性很差，腫瘤
    於短時間內快速生長也時有所聞」，足證原告確實可能於等
    待期間後始初次罹患乳癌。經查：
（一）萬芳醫院於九十九年十二月二十二日所出具之診斷證明書
      雖記載「民國九十七年十二月十日當日施行乳房粗針穿刺
      切片確定為乳房惡性腫瘤，並懷疑左側腋下淋巴轉移及左
      側胸前轉移」，此有原告所提出之上開診斷證明書一份（
      原證三）為證，然查：
   1、萬芳醫院之九十九年五月十日萬院醫病字第0990003380號
      函亦明示「一般腫瘤生長時程常因人而異，且時間有長有
      短，醫學上亦無一定之定論，若細胞惡性很差，腫瘤於短
      時間內快速生長也時有所聞，因而推測腫瘤發作之時程實
      屬困難之事，故本院尚難以病人李依霖之病歷確知其罹患
      乳房惡性腫瘤發病時程」（見原證二十二），萬芳醫院之
      上開萬院醫病字第0990009908號函亦記載「一般腫瘤生長
      時程常因人而異，且時間有長有短，醫學上亦無一定之定
      論，若細胞惡性很差，腫瘤於短時間內快速生長也時有所
      聞，故無法依據民國九十七年十二月十日病人接受乳房粗
      針穿刺之檢查，而推測腫瘤發作之時程」，此有上開函文
      一份在卷可稽。
   2、原告之主治醫生謝茂志到庭具結証稱「病人第一次來看診
      我一定會做觸診，觸診是憑經驗，我摸到有硬塊（當天原
      告第一次門診，就你觸診的經驗，及相關檢查結果，證人
      可以判斷，原告的硬塊的形成大約是多久時間？）很難判
      斷。（下略）而且我們一向不去判斷多久，因為判斷多久
      不會改變治療計畫」(見本案一百年七月二十一日言詞辯
      論筆錄）。
   3、因此，原告於九十九年十二月十日前往萬芳醫院就診，經
      當日施行乳房粗針穿刺切片檢查，確定原告已經罹患乳癌
      ，而由萬芳醫院於九十九年十二月二十二日出具上開診斷
      證明書之事實，尚無從遽而認定原告係於上開等待期間即
      九十七年十一月五日、七日以後三十日，始初次罹患乳癌
      。
（二）原告向被告及其他保險公司投保時，前往「三本診所」及
      「聯安診所」進行體檢，依據上開診所出具之體檢報告書
      ，並無原告之乳房有何異狀之記載，此固有原告所提出之
      原證二十一所示之體檢報告為證，然查：
   1、被告台灣人壽公司之「體檢報告書A」係被保險人之健康
      問卷，是由體檢醫師詢問填記，是以原告就「癌、瘤、息
      肉、囊腫或異常腫（硬）塊？」、「女性：乳房、卵巢、
      輸卵管、子宮、子宮頸之疾病？」均答「否」，然並未以
      檢查或者檢驗結果為依據，尚不足以認定原告當時確未罹
      患乳癌。至「體檢報告B」雖係由醫生檢查後勾選，然綜
      觀上開報告，並無關於乳房部位之檢查，至其上「胸部」
      項目，亦載明為「胸廓、肺、氣管、肋膜及腋窩淋巴腺等
      」，並未將乳房列為檢查項目，應甚為明確。
   2、被告三商美邦人壽公司之「被保險人對體檢醫師告知事項
      」亦屬原告對於體檢醫師之告知事項，並不足以作為原告
      當時並未罹患乳癌之證據。
   3、富邦人壽公司之「被保險人體檢報告書」其中「被保險人
      對體檢醫師告知事項」，原告雖就「是否罹患腫瘤（惡性
      、良性）」及「是否患過乳房、子宮、卵巢腫瘤？良性？
      惡性？」，均答「否」，然本於同上之理由，上開答覆並
      未佐以檢查或者檢驗，並不足以遽而認定原告於當時確實
      並未罹患乳癌，又觀諸上開報告，「醫師檢查事項」亦未
      包括乳房部位。
   4、保德信人壽公司之「體檢報告書」，其中「被保險人對體
      檢醫師之說明事項」，原告就「過去五年內是否罹患未經
      診斷確定為良性或惡性之腫瘤、息肉、囊腫或其他新生物
      或癌症就診？曾是否患有子宮、卵巢、乳房或其他女性器
      官之疾病？」均答「否」，然同前所述，實難以認定原告
      當時確未罹患乳癌，而上開報告書之「醫師檢查事項」亦
      未將乳房列為檢查項目。
  5、此外，原告於九十九年十二月十日前往萬芳醫院就診後，
      由謝茂志醫師就原告之乳房為觸診，發現有硬塊，萬芳醫
      院並於九十七年十二月十日、十二日分別安排原告進行乳
      房粗針穿刺、切片MammographyR＋L、Breast雙側超音波
      、Abdom en等檢查後，始確定原告係罹患乳房惡腫瘤，並
      轉移至左側腋下淋巴腺及左側胸前，此有萬芳醫院函覆本
      院之上開九十九年十二月二十四日函文可稽，可知原告是
      否罹患乳癌，必須經過醫學檢驗程序予以檢測，實非上開
      體檢程序得以取代。故上開體檢程序並未得原告已經罹患
      乳癌之結果，並不足以作為原告於當時確實並未罹患乳癌
      之證據。
（三）萬芳醫院九十九年十二月二十四日函覆本院之萬院醫病字
      第0990009908號函雖記載「一般臨床醫學所見之惡性腫瘤
      生長，若細胞惡性度很差，生長之速度快，腫瘤可於短時
      間內快速生長」、「一般腫瘤生長時程常因人而異，且時
      間有長有短，醫學上亦無一定之定論，若細胞惡性很差，
      腫瘤於短時間內快速生長也時有所聞」，然上開函文亦敘
      明無法推測原告罹患乳房癌症之時程，前已述及，故上開
      函文實不能作為有利於原告之認定。
九、被告辯稱原告係於契約生效起三十日前即已罹患乳癌，經查
    ：
（一）依據原告之萬芳醫院病歷專用紙（Admission Note）記載
      所示「She had left breast swelling and tenderness
      for 1 month and then she visited our OPD on 2008/
      12/10. PE found the left breast palpable hard mass
      fixed around nipple 3.5×5 cm in size, surface is
      irregular, ill-defined.」，可知原告於九十七年十二
      月十日初次就診時，業已發現其左胸乳頭周圍出現三點五
      乘以五公分之硬塊，（被告臺灣人壽公司所提出之被證一
      即被告三商美邦人壽公司所提出之被證八），又原告當時
      經診斷後所罹患之乳癌為第三期，且轉移至左側淋巴腺及
      左側胸前，亦據萬芳醫院所出具之上開九十九年五月十日
      函文記載明確。
（二）證人謝茂志回覆被告臺灣人壽公司「醫務查詢單」之記載
      為「（就醫學上判斷，患者就診時病況，其病程應已持續
      多久？）依一般判斷，應有數月之久。」，此有被告臺灣
      人壽公司所提出之醫務查詢單（被證六）一份為證，證人
      謝茂志雖證稱上開答覆並非針對原告之個案所為，但亦證
      稱係根據一般狀況而為上開記載。
（三）再依臺灣乳房醫學會九十八年八月十日（98）乳醫字第
      9800140號函文記載「依腫瘤大小不能存在少於貴公司所
      述三十五日或六日」，（被告臺灣人壽公司所提出之被證
      七），及九十九年五月十五日函文記載「腫瘤一般而言不
      會在五日內形成三點五公分，但乳房腫瘤的型態有多種樣
      ，生長的速度會因病人本身免疫力、腫瘤本身的血管新生
      因子等影響而決定快慢。生長時間若無外在刺激加入如：
      外傷撞擊、服用女性賀爾蒙，一般腫瘤的倍數生長時間約
      是一百二十天（範圍級距38至867天）(參考來源Spratt,
      Kaltenbach ML et al. Cytokinetic definition of
      acute and chronic breast cancer.Cancer Res1977;37:
      226-230)。二公分的腫瘤變成四公分約一百二十天，但因
      病人自我觸摸之感覺不同，即病人能自我觸診到的腫瘤的
      存在從一公分至四公分皆有可能」（被告臺灣人壽公司所
      提出之被證十即被告三商美邦人壽公司所提出之被證三）
      ，另依據美國麻省理醫學院之研究結果為「乳癌細胞增倍
      之中值時間為一百三十天左右」、「腫瘤的臨床症前期平
      均時間為一點七年，中位數為一點三年」（被告臺灣人壽
      公司所提出之被證四）。
（四）綜上，乳癌之生長速度雖因人而異，然原告係於九十七年
      十二月十日日經確診罹患乳癌第三期，其腫瘤已高達三點
      五乘以五公分，且已生移轉現象，復查並無事證足以證明
      原告當時受有外在刺激即外傷撞擊、服用女性賀爾蒙等因
      素所影響，則若謂原告於等待期間經過後之短短數日內即
      生成腫瘤且其大小符合第三期乳癌之標準，甚至癌細胞已
      生轉移現象，顯與上開資料所呈現之科學數據相違。據此
      ，被告辯稱原告並非於等待期間經過後始初次罹患乳癌，
      堪以採信。
十、本於上述說明，原告雖於九十七年十二月十日經萬芳醫院診
    斷罹患乳癌，但原告所提出之上開證據，並不足以證明原告
    係於等待期間經過後始初次罹患乳癌，而被告辯稱依據醫學
    研究所得之數據，原告應係於等待期間以前即已罹患癌症，
    則堪以採信，從而依據上開關於舉證責任之說明，原告既然
    並未能舉證其係於等待期間經過後始初次罹患癌症，即上開
    保險契約所承保之保險事故已經發生，則原告主張其得本於
    上開保險契約，請求被告給付保險金與利息，即屬無據。
十一、原告另主張其按照被告臺灣人壽公司之上開「重大疾病終
      身壽險保險單」第十四條第一項之規定即「被保險人如依
      本契約第十二條之約定領取『重大疾病保險金』後，免繳
      本契約以後未到期之各期保險費，本契約持續有效」，本
      無需繳交未到期之各期保險費，然因被告臺灣人壽公司遲
      遲未給付保險金，致使原告溢繳九十八年一、二月份之保
      險費共計六萬二千零八十四元，而本於不當得利之法律關
      係請求被告臺灣人壽保險公司返還上開已經繳交之保費，
      然原告尚不得領取上開重大疾病保險金，已如前所述，故
      原告仍非依約得免繳未到期之各期保險費，被告臺灣人壽
      公司收取原告所給付之上開保費，即非無法律上之原因，
      原告此項請求，亦屬無據。
十二、綜上所述，原告請求被告給付如其訴之聲明所示之金額與
      利息，均為無理由。又本案事證已臻明確，兩造其餘主張
      攻擊方法與所提出但未經援用之證據，均核均與本案判決
      結果無影響，爰不一一予以審酌，至被告臺灣人壽公司聲
      請就原告之乳房腫瘤是否是於投保前或等待期間屆滿前即
      已生成，囑託臺灣大學醫學院附設醫院為鑑定（見被告臺
      灣人壽公司之一百年三月九日書狀），然本院審酌萬芳醫
      院已就同一事項以九十九年十二月二十四日萬院醫病字第
      0990009908號函函覆本院，函文記載「一般腫瘤生長時程
      常因人而異，且時間有長有短，醫學上亦無一定之定論，
      （下略）故無法依據民國九十七年十二月十日病人接受乳
      房粗針穿刺之檢查，而推測腫瘤發作之時程」，為避免訴
      訟延滯，故而認並無再行囑託臺灣大學醫學院附設醫院就
      同一事項為鑑定之必要。
十三、原告之訴既經駁回，其假執行之聲請即失所附麗，應併予
      駁回。
據上論結，本件原告之訴為無理由，依民事訴訟法第七十八條
，判決如主文。
中    華    民    國   100    年    10    月    7     日
                  民事第四庭    法  官  匡  偉
以上正本係照原本作成。
如對本判決上訴，須於判決送達後20日內向本院提出上訴狀。如
委任律師提起上訴者，應一併繳納上訴審裁判費。
中    華    民    國   100    年    10    月    7     日
                                書記官  徐悅瑜